【裁判字號】    92,上訴,690
【裁判日期】    920729
【裁判案由】    水土保持法等
【裁判全文】
臺灣高等法院刑事判決                            九十二年度上訴字第六九○號
    上  訴  人
    即  被  告  甲○○
    選任辯護人  林宏信律師
右上訴人因違反水土保持法等案件，不服臺灣桃園地方法院九十一年度訴字第六二八
號，中華民國九十一年十二月二十五日第一審判決（起訴案號：臺灣桃園地方法院檢
察署八十九年度偵字第一八二四五號），提起上訴，本院判決如左：
    主  文
原判決撤銷。
甲○○在公有山坡地未經同意擅自開挖整地之使用，致生水土流失，處有期徒刑陸月
，如易科罰金，以佰元折算壹日。
    事  實
一、甲○○所有坐落於桃園縣龜山鄉○○○○段第五二一之二、五二一之四、五二一
    之五、五三六地號土地及相鄰之同段第五二一之七地號之國有土地，均經行政院
    核定及臺灣省政府公告為水土保持法之山坡地。依法在公有之山坡地不得擅自開
    挖整地，在自己所有之山坡地內為開挖整地之使用行為，水土保持義務人應先擬
    具水土保持計畫，送請主管機關核定，未擬具水土保持計畫送請主管機關核定，
    不得擅自施作。甲○○因其所興建之倉儲廠房廢水要排放至附近之地下原有公用
    涵管，需在上開土地開挖埋設並修理涵管，竟未經國有財產局之同意，亦未擬具
    水土保持計畫送請水土保持主管機關核定，即擅自僱用不知情之工人，於民國八
    十四年十二月間起迄八十五年一月間，在前開山坡地上開挖，又於八十五年十月
    、十一月間，聘僱不知情之王映中找來工人在前開山坡地上接續開挖整地埋設並
    修理涵管，其開挖範圍如附圖一圓形斜線區所示。因未施作水土保持之必要措施
    ，且未加設防止沖刷、排水、坡面保護措施，造成土石裸露，產生土砂及渣物流
    失，使河床淤塞，破壞水源涵養，將原有自然野溪（山溝）填塞，破壞水土保持
    及原有地形地貌，妨礙野溪之天然排水功能、影響下游農田灌溉，致生水土流失
    。
二、案經桃園縣政府函送臺灣桃園地方法院檢察署檢察官偵查起訴。
    理  由
一、訊據上訴人即被告甲○○，矢口否認有違反水土保持法之犯行，辯稱：我只是修
    理地下涵管，該涵管為他人早已埋設，供附近居民及軍方營區排放廢水之用，而
    所修理涵管並未致生水土流失或產生危險云云。
二、經查：
（一）坐落桃園縣龜山鄉○○○○段第五二一之二、五二一之四、五二一之五、五三
      六地號等土地，為被告所有；另坐落同前地段第五二一之七地號土地，地目為
      水，係國有地（管理者為財政部國有財產局），均業經行政院以六十八年十一
      月二十一日台六八經字第一一七０一號函核定，臺灣省政府以六十九年二月六
      日府農山字第一二０一六六號公告，屬山坡地保育利用條例第三條第一款所稱
      之山坡地。行政院復於八十五年一月十三日以台八五農０一三三五號函核定，
      屬水土保持法第三條第三款所稱之山坡地，並經臺灣省政府以八十五年三月六
      日府農水字第一二三一四號公告在案，有土地地籍整理清冊、臺灣省山坡地範
      圍地段明細表、臺灣省政府公告影本等附卷可稽。是右揭土地於八十五年三月
      六日之後，均為山坡地保育利用條例及土水保持法規範之山坡地。依法在上揭
      國有土地開挖整地，埋設或修理涵管，應經政府之同意，就上揭自己私有之土
      地為開挖埋設或修理涵管，為水土保持之義務人，應擬具水土保持計畫，送請
      主管機關核定，不得擅自施作。
（二）被告於原審已供承：「我把涵管挖起來，用新的接，用混凝土在外面糊起來」
      、「開挖的面積約七、八十坪，是八十五年間的事」、「王映中是負責修理的
      ，我叫他去的」、「我要挖二、三層樓高的土在旁邊才能修理涵管」（見原審
      卷第二十二頁、第一二三頁、第二二三頁）。證人桃園縣政府農業局人員陳玉
      樹證稱：於八十五年一月二十五日到現場看，看到情形為該地原是斜坡地，有
      先填土再整平，看到堆土機在整地等語，另手上有八十四年十二月二十九日龜
      山鄉公所查報之被告開挖之照片影本（見原審卷第一九二頁、第二一一頁至第
      二一三頁）；證人龜山鄉公所課員陳清華亦證稱：因村民反應住家後方被人填
      土，八十五年一月九日有到現場查看，看到有紅土堆等語（見原審卷第一九六
      頁）。被告對證人所述亦稱：土堆是因為要修涵管，才要挖土，涵管修了三、
      四次才修好的等語（見原審卷第一九六頁）。證人王映中也證述有僱不知情之
      人在前開山坡地上開挖整地埋設涵管（見原審卷第一二四頁）；證人桃園縣政
      府農業局人員盧金生證稱：鄉公所在八十五年十月二十八日所拍的照片，上面
      有怪手，就可明顯看出開挖情形，在八十五年十一月十四日有去會勘現場等語
      （見原審卷第一九七頁），並有桃園縣龜山鄉違規使用山坡地查報表影本、桃
      園縣山坡地保育利用管理查報與取締案件八十五年一月二十五日會勘記錄影本
      及八十五年十月二十八日、同年十一月十四日所拍攝之照片在卷可稽。由照片
      觀之，明顯可見被告埋設修理涵管而有用挖土機開挖、及涵管埋設完成後紅土
      裸露，野溪水泥濁之情。
（三）被告開挖整地之埋管範圍，係坐落在桃園縣龜山鄉○○○○段第五二一之二、
      五二一之四、五二一之五、五三六、第五二一之七地號等土地，業據檢察官於
      九十年二月十九日會同被告、桃園縣政府農業局人員、桃園地政事務所人員至
      現場測繪明確，有勘驗筆錄及桃園縣桃園地政事務所人員測繪後標示於土地複
      丈成果圖圓形斜線區（見偵卷第九十五頁，原圖為藍色標示，影印圖後因無法
      顯示藍色，原審改以斜線標示，如附圖一），而被告於原審法院訊問時也供承
      ：伊修理涵管之範圍是在複丈成果圖上之圓形藍色（即斜線）區域沒錯（見原
      審卷第二二○頁）。
（四）被告陳稱：原來土地即埋有公用涵管，為附近居民及軍方營區排放廢水用，其
      僅修理涵管云云。查排水涵管埋設地下，外表無法看出位置，惟依地下涵管所
      上設有人孔蓋之處）所在位置，經本院受命法官會同桃園縣桃園地政事務所、
      附近營區之陸軍第六軍團司令部、聯合後備勤務司令部相關人員及附近農田遭
      沙土流失而受損之潘得財、乙○○等人至現場勘查，上揭土地附近之地下涵管
      有陰井三處，編號三之陰井在被告所有五三六地號土地上，緊鄰附圖一之圓形
      斜線開挖處；編號二之陰井在桃園縣龜山鄉○○路旁；編號一之陰井在附近之
      日茂物流公司大門牆邊，有勘驗筆錄及桃園地政事務所人員測量製作之複丈成
      果圖在卷可按（如附圖二）。由一號陰井連至二號、三號陰井，可大略看出地
      下涵管之相關位置，該地下涵管確由遠方附近人家一路延至一號、二號、三號
      陰井而至山溝野溪。上揭土地附近為陸軍第六軍團之營區，該營區上尉營產官
      邱天智於原審及本院均證稱：營區內平時住用人數約六百人，廚房的水確實排
      往陰井（三號）方面，透過涵管排至山溝（見原審卷第一二一頁，本院九十二
      年五月十三日勘驗筆錄）。聯勤後備司令部營管員潘玫正也稱：營區土地部分
      與被告共有，因圖與登記簿不符，乃將圍牆退縮，修建涵管（同上本院勘驗筆
      錄）。是軍方之營區確早已修築地下涵管，將營區廚房廢水排至三號陰井再至
      山溝野溪。而附近村落居民如無地下涵管，其廢水亦無法經由一號、二號、三
      號陰井處流至山溝野溪。故被告所辯，原來該處即有公用之地下涵管，確屬有
      據。然被告因另有在其自有之土地上興建有廠房及倉儲等建築物，如附圖一、
      二上虛線長方形及五邊形二塊所示位置，該倉儲廠房等建築物亦須排放廢水，
      而該建築物與三號陰井之間，即為開挖之圓形斜線區域，被告應確有在開挖之
      土地下，埋設或修理涵管，通往原來存在之公用涵管，已極為灼然。不因原來
      軍方或他人已埋設有涵管，其開挖接管或修整，而得解免其犯行。
（五）被告坦承未經申請核准亦未擬具土水保持計畫，即在前開土地上開挖整地之行
      為。而其開挖整地，因未作好坡面保護措施，造成沖蝕、塌方；且未加設防止
      沖刷及排水設施，改變地貌、破壞水土保持功能、致土石裸露，一遇豪雨，使
      土石流失、塌陷滑動，產生土砂及渣物流失，導致河床淤塞；又未作好坡面保
      護措施，妨礙排水或灌溉、影響水源涵養、未加設防止沖刷及排水設施，使原
      有自然野溪（山溝）填塞，此由附圖一土地複丈成果圖上溝（即野溪）之源頭
      位置，在被告開挖整地範圍內，且有照片、桃園縣山坡地保育利用管理查報取
      締案件、會勘記錄影本附卷可稽。野溪下游農地之農民乙○○、丙○○亦證稱
      ：自從被告於八十五年間開挖整地後，就有紅土流到田裡（見原審卷第二○四
      頁）。被告之行為，已致生山坡地之水土流失。
（六）綜上所述，被告所辯，為卸責之詞，不足採信。其罪證明確，犯行洵堪認定，
      應予依法論科。
三、桃園縣龜山鄉○○○○段第五二一之七地號為國有之山坡地，被告未經同意擅自
    在其上從事開挖整地之使用行為，致生水土流失，核係犯水土保持法第三十二條
    第一項前段之罪。另桃園縣龜山鄉○○○○段第五二一之二、五二一之四、五二
    一之五、五三六地號之山坡地，係被告所有，為水土保持義務人，未依法擬具水
    土保持計畫送請主管機關核定，逕自在山坡地上為開挖整地之使用行為，係違反
    水土保持法第十二條第一項之規定，致生水土流失，而應依同法第三十三條第三
    項前段之規定論處。檢察官雖認被告所為，係犯八十七年一月七日修正前之山坡
    地保育利用條例第三十五條第三項之罪，惟水土保持法第一條第二項規定：水土
    保持，依本法之規定，本法未規定者，適用其他法律之規定。就水土保持之處理
    與維護而論，水土保持法顯係立於特別法之地位，應優先適用，僅水土保持法無
    規定者，始適用其他法律之規定，故水土保持法係山坡地保育利用條例之特別法
    （最高法院八十八年度臺非字第二七八號判決意旨參照），起訴法條尚有未洽，
    應予變更。被告於八十四年十二月間起迄八十五年一月間，在前開山坡地上開挖
    整地，雖當時尚未經行政院及臺灣省政府公告為屬水土保持法第三條第三款所稱
    之山坡地（該行為核係觸犯八十七年一月七日修正前之山坡地保育利用條例第三
    十四條第一項、第三十五條第三項之罪），惟其土地並未回復原狀，復於行政院
    於八十五年一月十三日及臺灣省政府於八十五年三月六日公告屬水土保持法第三
    條第三款所稱山坡地後，八十五年十月間起迄同年十一月間，再於上揭土地上開
    挖整地埋設、修理涵管，其前後行為係基於同一目的之接續行為，僅侵害一個法
    益，應逕論以水土保持法第三十二條第一項前段、第三十三條第三項前段之罪。
    被告係以一行為觸犯前開二罪，為想像競合犯，依刑法第五十五條之規定，從情
    節較重之水土保持法第三十二條第一項前段之規定處斷。又被告利用不知情之王
    映中及不知情之工人等開挖整地，應論以間接正犯。檢察官對被告在上開國有土
    地擅自從事整地及埋設涵管，觸犯水土保持法第三十二條第一項之罪行部分，漏
    未起訴，然與其餘起訴有罪科刑部分，有想像競合犯之裁判上一罪關係，為起訴
    效力所及，本院自應一併予以審判。至檢察官起訴事實認開挖範圍包含被告所有
    同上地段五三六之三地號土地，經勘驗及命桃園地政事務所測量之位置，並不包
    含該地號，是該地號當係誤載，此開挖範圍，應以實際測量為準，由法院予以認
    定，附此予以說明。
四、原審對被告為有罪科刑之判決，固非無見。惟查：(一)王映中對被告土地及國有土
    地等情狀，並不瞭解，且受雇於被告，被告係利用不知情之王映中等人犯罪，為
    間接正犯，原審認係共同正犯，亦有未洽。(二)上開涵管排出廢水流至下流，除由
    被告之建築物排出外，另有軍方營區及附近居民之廢水，原審法認僅被告埋設涵
    管，排放廢水，造成下游居民損害，尚有未合。(三)被告犯罪後，已回復土地原狀
    ，重新植被，並賠償下游農民損害，現已不再有土石流失之情形，為下游農民乙
    ○○、丙○○等證述在卷，並有協議書、本院勘驗筆錄及照片在卷可稽，原審不
    及審酌為量刑依據，亦有未合，自屬無可維持。被告上訴意旨，仍執前詞，否認
    犯罪，雖不足採，但原判決既有可議，自應由本院將原判決撤銷改判。爰審酌被
    告犯罪之動機、情節、所生之損害，事後已回復土地原狀，重新植被，並對受損
    之農民賠償，現已不再造成水土流失，知所悔悟，並消彌損害等一切情狀，乃從
    輕判處如主文第二項所示之刑。又被告行為後，刑法第四十一條業於九十年一月
    十日公布，同年月十二日施行，關於易科罰金之要件，其中所犯之罪，由原法定
    本刑三年以下有期徒刑之罪，擴大為五年以下有期徒刑之罪，經比較新舊法之結
    果，以裁判時之新法，有利於被告，依刑法第二條第一項前段規定，自應適用裁
    判時之法律，就所宣告之刑，諭知易科罰金之折算標準。
五、據上論斷，應依刑事訴訟法第三百六十九條第一項前段、第三百六十四條、第二
    百九十九條第一項前段、第三百條、水土保持法第三十二條第一項前段、第三十
    三條第三項前段、刑法第十一條前段、第五十五條、第二條第一項前段、第四十
    一條第一項、罰金罰鍰提高標準第二條，判決如主文。
本案經檢察官柯麗鈴到庭執行職務。
中    華    民    國      九十二      年       七      月    二十九     日
                            臺灣高等法院刑事第五庭
                                審判長法  官  曾  德  水
                                      法  官  楊  貴  雄
                                      法  官  趙  功  恆
右正本證明與原本無異。
如不服本判決，應於收受送達後十日內向本院提出上訴書狀，其未敘述上訴之理由者
並得於提起上訴後十日內向本院補提理由書（均須按他造當事人之人數附繕本）。
                                      書記官  孫  佩  琳
中    華    民    國      九十二      年       七      月    二十九     日
附錄本案論罪科刑法條全文：
水土保持法第三十二條第一項
在公有或私人山坡地或國、公有林區或他人私有林區內未經同意擅自墾殖、占用或從
事第八條第一項第二款至第五款之開發、經營或使用，致生水土流失或毀損水土保持
之處理與維護設施者，處六月以上五年以下有期徒刑，得併科新臺幣六十萬元以下罰
金。
水土保持法第三十三條第一項第二款、第三項
有下列情形之一者，處新臺幣六萬元以上三十萬元以下罰鍰：
二、違反第十二條至第十四條規定之一，未先擬具水土保持計畫或未依核定計畫實施
    水土保持之處理與維護者，或違反第二十三條規定，未在規定期限內改正或實施
    仍不合水土保持技術規範者。
第一項第二款情形，致生水土流失或毀損水土保持之處理與維護設施者，處六月以上
五年以下有期徒刑，得併科新臺幣六十萬元以下罰金；因而致人於死者，處三年以上
十年以下有期徒刑，得併科新臺幣八十萬元以下罰金；致重傷者，處一年以上七年以
下有期徒刑，得併科新臺幣六十萬元以下罰金。


司法院資訊處製作；財團法人民間司法改革基金會備份。
